【裁判字號】    95,訴,354
【裁判日期】    970213
【裁判案由】    行使偽造文書等
【裁判全文】
臺灣花蓮地方法院刑事判決               95年度訴字第354號
公  訴  人  臺灣花蓮地方法院檢察署檢察官
被      告  乙○○
選任辯護人  吳美津律師
被      告  丙○○
上列被告因偽造文書等案件，經檢察官提起公訴（94年度偵續一
字第7號），本院判決如下：
    主  文
乙○○被訴背信部分免訴；其餘被訴部分無罪。
丙○○無罪。
    理  由
一、公訴意旨略以：被告乙○○明知告訴人丁○○係失業多年且
    罹患邊緣性智能障礙之人，並無支付能力，竟基於意圖為自
    己不法所有之概括犯意，為下列不法行為：
  (一)乙○○於民國90年9月間某日，至花蓮縣新城鄉○○路3號丁○○住處，偽稱可替丁○○辦理其與胞兄劉永利、劉荷花侵
    占遺產訴訟事件，使丁○○陷於錯誤，而同意自90年9月5日
    起至91年8月5日止一年之期間，以每月支付新臺幣（下同）
    18,000元之酬勞，委託乙○○全權代理此訴訟事件，並當場
    支付第一期之酬勞18,000元，嗣因乙○○未能依約處理該訴
    訟事件，丁○○始止付後續應付之費用並發覺受騙，因而認
    被告乙○○涉犯刑法第339條第1項之詐欺取財罪嫌。
  (二)乙○○夥同擔任國華人壽保險股份有限公司（下稱國華人壽
    ）國聯營業處業務員之被告丙○○，於同年9 月間，趁丁○○罹患邊緣性智能障礙，智慮淺薄；甲○○係甫嫁入台灣為
    丁○○妻之越南新娘，其二人均無人壽保險契約基本概念之
    機會，共同訛騙丁○○於90年9 月14日購買高額負擔之「溫
    馨防癌終身健康保險」: 保額6 單位、保期20年、保費年繳
    17,898元及於90年9 月21日購買高額負擔之「歲歲年年還本
    終身保險」、保額180萬元、保費躉繳4,958,126元。共同訛
    詐甲○○於90年9 月14日購買高負擔之「溫馨防癌終身健康
    保險」：保額6 單位、保期20年、保費年繳10,398元、附約
    「豁免保費保險附約」，保費年繳182 元合計年繳10,580元
    及「滿意還本終身保險」並加保「安心住院醫療日額給付終
    身附約」共7 項、保額100萬元、合計保費年繳214,355元，
    因而認被告乙○○、丙○○共同涉犯刑法第339條第1項之詐
    欺取財罪嫌。
  (三)乙○○、丙○○二人明知丁○○、甲○○二人並非操作股票
    及投資理財之人，竟在上開丙○○業務上作成文書保險要保
    書上，偽填丁○○之服務機關為「日盛證券」、營業內容為
    「投資理財」、職位為「理財投資師」、工作性質為「股票
    操作」；偽填甲○○之服務機關為「日盛證券」、營業內容
    為「投資理財」、職位為「助理」、工作性質為「股票操作
    」，足生損害於保險公司對保險風險之評估，因而認乙○○
    、丙○○二人共同涉犯刑法第216條、第210條行使偽造私文
    書罪嫌（嗣經公訴檢察官更正起訴法條為刑法第216 條、第
    215條行使業務登載不實文書罪嫌）。
  (四)乙○○、丙○○二人復利用丁○○、甲○○二人之智慮淺薄
    ，共同佯以購買保險單，可以保值兼投資理財為由，訛詐其
    二人於90年9月7日出資購買，以乙○○為要保人，乙○○之
    子吳景汝、吳景渝、吳景馨、吳景紳四人為被保險人，丁○○、甲○○二人為受益人，保額均為100 萬元、期間均為10
    年，保費合計應年繳997,875元 (吳景汝285,310元、吳景渝
    280,450元、吳景馨278,910 元、吳景紳153,145元）之保險
    單四份，乙○○、丙○○二人並在丙○○業務作成之文書吳
    景汝等四人保險要保書上，虛偽登載受益人丁○○、甲○○
    與被保險人吳景汝等四人之關係為「叔姪嬸」，足生損害於
    保險公司保險風險之評估，使丁○○、甲○○二人陷於錯誤
    ，於90年9 月10日而交付乙○○萬元保險費，足生損害於丁○○及甲○○，因而認乙○○、丙○○二人共同涉犯刑法第
    339條第1項之詐欺取財罪及第216條、第210條行使偽造私文
    書罪嫌（嗣經公訴檢察官更正起訴法條為刑法第216 條、第
    215 條行使業務登載不實文書罪嫌）。
  (五)乙○○復於90年11月26日以「甲○○需於92年4 月才能領取
    身分證，所以三年內不得擁有不動產」及「永福大哥因與永
    利、荷花仍有財產糾紛，因而時限未到，為保護永福大哥權
    益，過戶（指房屋所有權之移轉）須行另一方式」為由訛詐
    丁○○，使丁○○陷於錯誤，而於90年12月5日分次交付295
    萬元給乙○○，以乙○○之名義購買，建號：花蓮市○○段
    1218 號、坐落花蓮市○○路273巷30號房屋一棟及基地一筆
    ，詎乙○○取得上開房屋土地之所有權後，竟違背丁○○將
    房地信託登記之意旨，於91年1月4日以上開房地向華南商業
    銀行設定最高限額抵押權120萬元，並押借現金100萬元，供
    己花用，因而認被告乙○○涉犯刑法第339條第1項之詐欺取
    財罪及第342條第1項之背信罪嫌等語。
二、按同一案件曾經判決確定者，應諭知免訴之判決，刑事訴訟
    法第302條第1款規定甚明，縱令後起訴案件之起訴書所引之
    罪名與先確定案件之判決所適用之罪名不同，或後起訴之事
    實較先確定之事實有減縮或擴張之情形，苟屬同一社會生活
    事實，仍不失為同一案件，即應諭知免訴。經查，本案上揭
    公訴意旨(五)之事實，業經本院花蓮簡易庭於95年1 月20日以
    95年花簡字31號，判處被告乙○○有期徒刑4 月，經被告上
    訴，本院合議庭於95年5 月26日以95年度簡上字第19號為第
    二審判決，駁回被告上訴，而告確定。復查，上開確定案件
    所認定之犯罪事實，與本案上揭公訴意旨(五)之事實，僅就過
    程細節略有補充外，尚屬同一社會生活事實。又上開確定案
    件之檢察官雖以被告涉犯刑法第342條第1項之背信罪嫌起訴
    ，惟本院確定判決因認刑法之背信罪為一般的違背任務之犯
    罪，若為他人處理事務，意圖為自己或第三人不法之所有，
    已為其他具體之犯罪行為，即應論以該特定犯罪之罪名，無
    庸再論以背信罪，被告乙○○受託處理丁○○之事務，除違
    背任務將該受託登記自己名下之房屋設定抵押外，並將自己
    持有之該抵押貸得款項，變易為所有之意思，侵占入己，自
    已該當於刑法第335 條第1 項之侵占罪，即無庸再論以背信
    罪，故僅改論被告乙○○以侵占罪名。是本案上揭公訴意旨
    (五)之事實業經判決確定，雖本案起訴書所引法條與之前確定
    判決所適用之法條不同，揆上說明，仍應受一事不再理原則
    之拘束。本案公訴檢察官雖於本院審理時表示：關於被告乙○○詐騙丁○○購買房地一事有詐欺與背信罪嫌部分，予以
    減縮等語，惟上揭公訴意旨(五)之事實，既為檢察官起訴書所
    載，已發生訴訟繫屬之效力，應無從僅由公訴檢察官以口頭
    聲明減縮之方式，而達消滅訴訟繫屬之效果，故本院仍應依
    法就此部分判決，並為免訴之諭知。
三、次按被告未經審判證明有罪確定前，推定其為無罪：又犯罪
    事實應依證據認定之，無證據不得認定其犯罪事實：又不能
    證明被告犯罪者，應諭知無罪之判決，刑事訴訟法第154 條
    第1項、第2項及第301條第1項分別定有明文。又檢察官就被
    告犯罪事實，應負舉證責任，並指出證明之方法。同法第16
    1條第1項亦有明文規定。復按事實之認定，應憑證據，如未
    能發現相當證據，或證據不足以證明，自不能以推測或擬制
    之方法，以為裁判基礎（最高法院40年臺上字第86號判例意
    旨參照）。且認定不利於被告之事實，須依積極證據，苟積
    極證據不足為不利於被告事實之認定時，即應為有利於被告
    之認定，更不必有何有利之證據（最高法院30 年上字第816
    號判例意旨參照）。又告訴人之告訴，係以使被告受刑事訴
    追為目的，是其陳述是否與事實相符，仍應調查其他證據以
    資審查，若被害人之陳述並無瑕疵，就其他方面調查又與事
    實相符，固足採為科刑之基礎，倘其陳述尚有瑕疵，則在未
    究明事實真象前，遽採為論罪科刑之根據，即難認為適法（
    最高法院30年度上字第816 號、52年度台上字第1300號及61
    年度台上字第3099號判例亦同此意旨）。又按刑法第339 條
    第1 項詐欺罪之成立，以意圖為自己或第三人不法所有，以
    詐術使人將本人或第三人之物交付為要件。所謂以詐術使人
    交付，必須被詐欺人因其詐術而陷於錯誤，若其所用方法，
    不能認為詐術，亦不致使人陷於錯誤，即不構成該罪（最高
    法院46年台上字第260號判例意旨參照）。另按刑法第215條
    業務上文書登載不實罪之成立，以從事業務之人，明知為不
    實之事項，而登載於其業務上作成之文書，足以生損害於公
    眾或他人者，為其構成之要件，倘其所製作之文書內容縱使
    不實，但尚不足以生損害於公眾或他人者，即不成立本罪；
    又此所稱之「業務上作成之文書」，係指從事業務之人本於
    其業務上之行為關係所製作之文書而言；倘非本於其業務上
    之行為關係所作成之文書，即非此所謂之「業務上作成之文
    書」（最高法院47年台上字第515號判例及90 年度台上字第
    5072號判決均同此意旨）。
四、公訴意旨認被告乙○○、丙○○涉犯上揭罪嫌，無非以：(1)
    告訴人丁○○、甲○○二人在警訊及偵查中之指訴；(2)被告
    乙○○、丙○○二人在警訊及偵查中之供述；(3)國華保險公
    司要保書影本六份；(4)丁○○殘障手冊、慈濟醫院診斷證明
    書；(5)被告告乙○○替丁○○處理訴訟事件之委託書影本一
    份；(6)行政院金融監督管理委員會保險局94年11月10日保局
    二字第09402118440 號函等證據在卷，為其主要論據。訊據
    被告乙○○於固不否認有於前揭時、地與告訴人丁○○訂立
    委託書及收取一萬八千元；被告乙○○、丙○○均不否認有
    有於前揭時、地邀告訴人丁○○夫妻加入人壽保險，並以乙○○為要保人、乙○○的四個小孩為被保險人及告訴人丁○○夫妻為受益人，而由告訴人丁○○向國華人壽繳付上述之
    保險費，且由丙○○於要保書上填載如上之不實職業、身分
    關係事項等情事，然均堅詞否認有何公訴意旨所稱之共同詐
    欺取財、行使業務上登載不實文書等犯行，被告乙○○辯稱
    ：「不知道丁○○是智能障礙者，因為丁○○表示沒有可以
    相信的朋友可以幫他，也沒有車子，所以他覺得我可以載他
    、幫他，所以就委託我處理，是他問我要多少錢才夠我的開
    銷，我回答一萬八千元後，雙方同意的，後來未能依約處理
    是因為請教過律師及調解委員後，覺得丁○○他們沒有證據
    ，所以就沒有再幫他，錢只有拿一萬八千元而已，投保人壽
    保險的用意是丁○○不想讓他哥哥知道他名下有這些財產，
    我們雙方都有同意，我沒有騙他們。」等語；被告丙○○則
    辯稱：「丁○○提供的是肢體障礙之身心障礙證件，我不知
    道丁○○有智能障礙，我沒有騙他們，我雖然於要保書中有
    填寫不實，但這都是有經過他們同意的，因為所投保的大都
    是儲蓄險，所以不會損害到保險公司之危險評估，且雖保單
    中有包含一部分意外險，但是因為不論告訴人等是屬無職業
    之人或是日盛證券的營業員，其危險等級都是同屬第一級，
    所以對於保險公司之風險估算，也不會有影響。」等語。
五、經查如下：
  1.公訴意旨(一)部分：
    訊據被告乙○○堅詞否認有詐欺犯行，辯稱：伊與丁○○之
    委託書上全權委託處理之訴訟事件是丁○○與其兄弟姊妹之
    遺產糾紛事件，委託書上的一萬八千元是丁○○要伊帶他去
    找律師之交通費用，伊用車載丁○○去秀林鄉公所、調解委
    員會、找律師、找牧師，約10幾次，是他自己不好意思主動
    給伊的（見93年核退偵字第172號卷偵訊筆錄第95至97 頁）
    。對此，告訴人丁○○亦於偵訊中承認有上開情事，證稱：
    「我僅付給被告乙○○一次一萬八千元，是請她帶我去找律
    師的交通費。某日她開車帶我到花蓮市找一位律師；乙○○
    還帶我去調解；另外一、二次帶我去鄉公所辦事情」（見94
    年偵續字第20號卷偵訊筆錄第13至15頁），告訴人丁○○於
    審判中亦承認乙○○有為其辦理訴訟相關事項，是辦不好，
    不是沒有做事情（見95年訴字第354號卷審判筆錄第199至20
    0 頁）。惟委託事務之處理妥當與否及委託費用之多寡，僅
    係民事上債務履行之問題，被告乙○○既未保證或包辦要為
    丁○○完成如何之一定工作，尚難僅以事後處理事務未有成
    果，即謂被告乙○○有詐術之運用，而使告訴人丁○○因而
    陷於錯誤。此外，卷內復查無其他足認被告乙○○有施用詐
    術之事實或證據，故上揭公訴意旨所指被告乙○○涉犯詐欺
    罪嫌部分，即屬不能證明，至為灼然。
  2.公訴意旨(二)部分：
    公訴人認被告乙○○、丙○○共同涉犯刑法第339條第1項之
    詐欺取財罪嫌，無非以告訴人丁○○係罹患邊緣性智能障礙
    之人，並無支付能力，而行使詐術，使其陷於錯誤，簽訂數
    項保險契約，繳付高額之保費。然查卷內資料，告訴人丁○○於93年9 月15日在財團法人佛教慈濟綜合醫院之心理衡鑑
    結果，確實罹患邊緣性智能障礙，惟其於93年之前即本案案
    發當時卻未有任何看診之病歷紀錄，其個人之智力於本案發
    生之90年9 月是否即有上述之智能障礙情形，抑或因其個人
    特殊體質，隨著年齡、生活環境之影響而事後始逐漸產生退
    化之情形，因無積極證據足供證明，尚難遽論；又據證人即
    告訴人丁○○於本案審理時證稱，其買保險與房屋的錢都係
    其過去工作賺取，曾於台北工作賺取約一千萬元，並自行購
    買房屋與保險，甚至處理本件訴訟及其與兄長之遺產訴訟，
    客觀上應與正常成年人無異，且由於告訴人丁○○未受禁治
    產宣告，外人是否得由外觀行為，一望即知其有智能障礙，
    亦存有疑問；參酌購買保險乃合法之風險管理行為，告訴人
    丁○○於要保書之健康告知事項中，因表示有肢障情形，乃
    依國華人壽之要求，經由特約醫師予以體檢後，始同意承保
    本件保險，此有國華人壽提供之體檢報告書一份在卷可查（
    見本院卷第165 頁），而按國華人壽要求丁○○進行體檢之
    目的，係為透過具有醫學經驗之專門人員，協助該保險公司
    評估被保險人丁○○是否具有影響危險發生之重要因素，以
    提供最終決定是否承保之判斷根據，倘丁○○患於體檢時外
    觀上呈現智能障礙之情形者，特約醫師本於專業，應於體檢
    報告書記載此事項，以供國華人壽於承保時為危險之評估，
    然據上開體檢報告書所載，國華人壽之特約醫師並未判定有
    何智能障礙，則得認丁○○當時之客觀狀況及行為舉止，並
    無使人判斷有智能障礙之情形，進而被告乙○○、丙○○是
    否知丁○○有智能障礙，並藉此利用來詐取金錢，亦非無疑
    。況且，保險契約係成立於保險人與要保人之間，保險業務
    員雖從事保險之招攬，其作用僅係促成保險契約之媒介，最
    後決定是否承保，其審查權限仍在國華人壽，且保險契約以
    保費之繳付為生效要件，而是否繳付保費，亦全繫於要保人
    之自由意思決定。本案被告丙○○建議規劃之保單，雖為丁○○以躉繳方式繳付保費4,958,126 元、甲○○以年繳方式
    繳付保費214,355 元，然丁○○皆能支付，是以如何有公訴
    人所指稱之「無支付能力」，顯有疑問。綜上情形，公訴人
    指稱被告乙○○、丙○○共同利用告訴人丁○○罹患邊緣性
    智能障礙，並無支付能力及施用詐術云云，均無從由卷內資
    料予以認定，亦屬犯罪不能證明。
  3.公訴意旨(三)部分：
    被告丙○○固坦承本案告訴人丁○○、甲○○之要保書上之
    被保險人之職位、工作性質等欄位資料，係屬不實。然查，
    告訴人丁○○、甲○○就本案要保書上要保人及被保險人之
    簽名為真正，並無爭執。而上開欄位資料係屬人身保險要保
    書內容，而要保書之製作人為要保人及被保險人，依財政部
    85年8月30日台財保第號000000000函所訂「人身保險要保書
    示範內容及注意事項」，要保書內容應由要保人或被保險人
    本人就有關內容親自填寫並蓋章，未經契約當事人同意或授
    權，保險業務員不得代填或簽章，此有行政院金融監督管理
    委員會保險局94年11月10日保局二字第09402118440 號函在
    卷可參。要保書之法律上性質，既為要保人對保險人為要約
    之「書面意思表示」，其文書之製作人應為要保人或被保險
    人。而要保書中之說明或告知事項，亦屬要保人或被保險人
    對於保險人所為書面詢問之書面說明或告知，其文書製作人
    亦應為要保人或被保險人。保險業務員於要保人或被保險人
    同意下，協助要保人填載上開說明或告知事項，應僅屬代筆
    之性質，是否因保險業務員之代筆而使其成為該文書之「製
    作人」，即有疑問。從而保險業務員代要保人填寫要保書內
    之一部分資料內容，是否足使要保書從「要保人製作之文書
    」性質，轉變為保險業務員「業務上作成之文書」性質，亦
    非無疑問。又要保書上「服務機關」、「營業內容」、「職
    位」、「工作性質」欄位之功能，主要在提供保險公司意外
    險危險等級之判斷，本案告訴人投保之保險類別多係儲蓄險
    ，其中雖含一小部分之意外險，但誠如被告丙○○所辯：因
    不論要保人丁○○是「無業」或是「日盛證券之營業員」或
    是「股票操作之理財投資師」，其意外險之危險等級皆屬第
    一級，縱其所填載之內容與實際有所出入，對保險公司承保
    之風險評估不生影響。本院復依職權函詢國華人壽，是否因
    上開說明事項之虛偽不實，足生損害於該公司，而據國華人
    壽回函，並未認為受有何損害，故被告等之辯解尚屬可採。
    揆上說明，被告等之行為，因尚不足以生損害於公眾或他人
    ，是以不成立公訴人所指之罪名。
  4.公訴意旨(四)部分：
    依保險法第5 條所訂之受益人係指被保險人或要保人約定享
    有賠償請求權之人，要保人或被保險人均得為受益人，其與
    被保險人之間無須有特定關係，此有行政院金融監督管理委
    員會保險局94年11月10日保局二字第09402118440 號函在卷
    可參，可知保險契約之受益人並不需要具備保險利益或特定
    之親屬關係，故要保書上之「與被保險人之關係」欄位對保
    險公司承保之風險評估應無影響，縱有不實，亦不足以生損
    害於保險公司，被告二人應不成立刑法第216條、第215條行
    使業務上登載不實文書罪名。另本案保險契約既為丁○○主
    動要求投保及同意繳付保費，又別無其他事證足認被告二人
    之招攬保險有何詐術之運用，是以被告二人之詐欺罪名亦不
    能認定。
六、綜上所論，告訴人之指證與卷附其他客觀事證有所不符，尚
    難採信，公訴人所舉上開證據尚不足而使本院無合理懷疑而
    認定被告等涉有詐欺、行使業務登載不實文書等犯行，此外
    ，復查無其他積極證據足資證明被告等涉有前揭犯行，自屬
    不能證明渠等犯罪，應為無罪之諭知。
據上論斷，應依刑事訴訟法第302條第1款、第301條第1項，判決
如主文。
本案經檢察官孫源志到庭執行職務。
中    華    民    國    97    年    2     月    13    日
                        臺灣花蓮地方法院刑事第二庭
                              審判長法  官  林碧玲
                                    法  官  林恒祺
                                    法  官  沈培錚
上列正本證明與原本無異。
如對本判決不服，應於送達後10日內，向本院提出上訴狀（上訴
狀應記載具體上訴理由並應抄附繕本）告訴人或被害人如對於本
判決不服者，應具備理由請求檢察官上訴，其上訴期間之計算係
以檢察官收受判決正本之日期為準。
中    華    民    國    97    年    2     月    18    日
                                    書記官


司法院資訊處製作；財團法人民間司法改革基金會備份。
